【裁判字號】    99,台上,6568
【裁判日期】    991021
【裁判案由】    妨害性自主
【裁判全文】
最高法院刑事判決            九十九年度台上字第六五六八號
上  訴  人  台灣高等法院檢察署檢察官
上  訴  人  
即  被  告  甲○○
選任辯護人  孫世群律師
上列上訴人等因被告妨害性自主案件，不服台灣高等法院中華民
國九十九年六月二十九日第二審更審判決（九十九年度重上更(四)
字第三四號，起訴案號：台灣板橋地方法院檢察署九十一年度偵
字第一四八九八號），提起上訴，本院判決如下：
    主  文
原判決撤銷，發回台灣高等法院。
    理  由
本件原判決認定上訴人甲○○有其事實欄所載之犯行，而撤銷第
一審之科刑判決，改判變更檢察官起訴法條，論處上訴人連續對
未滿十四歲之女子犯強制猥褻罪刑，固非無見。
惟查：(一)、科刑之判決書，對於犯罪事實必須詳加認定，然後於
理由內明其憑以認定之證據及其認定之理由，方足以資論罪科
刑。又刑法強制猥褻罪，係以對於男女以強暴、脅迫、恐嚇、催
眠術或其他違反其意願之方法而為猥褻之行為，為其構成要件。
所謂「強暴」，係指以有形之暴力行為強加諸被害人之身體，以
抑制其抗拒之謂。而「其他違反其意願之方法」，則係指強暴、
脅迫、恐嚇、催眠術以外，其他一切違反被害人意願之方法而言
。故「強暴之方法」與「其他違反其意願之方法」，係屬不同之
犯罪方法。原判決事實欄記載上訴人基於對未滿十四歲之男女，
以「強暴之方法」而為強制猥褻之概括犯意，自民國九十年九月
間某日起至九十一年五月間某日止，利用被害人Ａ１、Ａ２（真
實姓名、年籍均詳卷）自台北縣三峽鎮○○街住處一樓樓梯間前
往該址三、四樓住處房間，須經同址二樓上訴人房間之機會，將
Ａ２強拉至其房間或廁所內，強行褪去Ａ２褲子，以其性器摩擦
Ａ２外陰部，及同期間強拉Ａ１至同房間內，強行褪去Ａ１褲子
，以其性器摩擦Ａ１肛門，「違反被害人意願」，予以強制猥褻
多次得逞等情（見原判決第一、二頁）；論罪科刑理由記載上訴
人所為係犯對未滿十四歲男女「以強暴之方法」而為猥褻之罪（
同判決第二一頁三）。其事實欄對於上訴人究係以「強暴之方法
」或「其他違反意願之方法」對於被害人強制猥褻，記載並非明
確，前後亦非一致，且與理由之說明不盡相符，已有判決理由矛
盾之違法；又所載上訴人「強行褪去Ａ１、Ａ２褲子，以其性器
摩擦Ａ２外陰部及摩擦Ａ１肛門」等情，所謂「強行」僅係一般
性用語，非當然等同法律規範之「強暴」要件。原判決對於上訴
人究以如何之暴力手段，「強行」對於Ａ１、Ａ２為強制猥褻之
行為，是否該當於「強暴」之程度，事實欄未為具體明確之認定
，理由內亦未為說明，亦有未合。(二)、刑法第二百二十二條第一
項第二款對未滿十四歲之男女犯同法第二百二十四條之強制猥褻
罪，固不以行為人明知被害人年齡為必要，但仍須證明行為人對
於性交對象之年齡，主觀上已預見其係未滿十四歲之人，竟仍執
意為之，而不違背其本意者，始足當之。此行為人主觀上之犯意
，為犯罪之責任要件，乃犯罪事實不可或缺部分，非但須於判決
事實欄內詳予記載，且應於理由內敘明所憑之證據及其論斷之理
由，否則即有判決認定事實不憑證據或理由不備之違背法令。依
原判決事實欄之記載上訴人明知Ａ１、Ａ２均係未滿十四歲之男
女，基於強制猥褻之概括犯意，以其性器摩擦Ａ２外陰部及Ａ１
肛門，予以強制猥褻多次得逞，並論處上訴人連續對未滿十四歲
之女子犯強制猥褻罪刑等情。但理由內對Ａ１、Ａ２係未滿十四
歲之男女，及上訴人「明知」該二人係未滿十四歲男女之要件，
均未說明其憑以認定之證據，遽以論處上訴人連續對未滿十四歲
之男女犯強制猥褻罪刑，自有理由不備之違法。(三)、被告以外之
人於檢察事務官、司法警察（官）調查中所為之陳述，並非於審
判中已踐行人證之調查證據程序，令被告以外之人具結陳述，並
接受被告之詰問，即得謂其先前於檢察事務官、司法警察（官）
調查中所為之陳述即具備證據適格之要件。而倘其上揭陳述與審
判中相符時，即應採取審判中經具結、交互詰問之陳述為證據，
毋庸併採審判外陳述之傳聞證據。原判決採納證人即被害人Ａ１
、Ａ２於警詢之陳述，為論處上訴人犯罪之部分依據（見原判決
第四頁(一)至第五頁第十五行、第六頁(二)），然前揭證據係屬被告
以外之人於審判外之言詞陳述，為傳聞證據，上訴人及其辯護人
於原審已爭執其證據能力（見原審更(四)卷第十四頁正背面、第四
六頁），原判決理由泛謂被害人上揭供述，於第一審時均經上訴
人詰問，與所證相符部分，已具可信之特別情狀，依刑事訴訟法
第一百五十九條之二規定，該等陳述自有證據能力等旨（見原判
決第三頁第十行以下），除有判決理由不備之違法外，亦與證據
法則相違。(四)、有罪判決書所記載之犯罪事實，為論罪科刑適用
法律之基礎，必須詳加認定，明確記載，然後敘明憑以認定之證
據及理由，始足為適用法令之依據。修正前刑法第五十六條所稱
之連續犯，係指行為人基於概括之犯意，連續數行為而均觸犯構
成要件相同之罪名者而言。故連續犯之成立，在主觀上必須行為
人係基於概括之犯意，而在客觀上必須行為人連續實行二次以上
之犯罪行為，而每次犯罪行為均能單獨成立構成要件相同之罪名
，始足以當之。其犯罪次數之多寡，並足以影響刑罰輕重之裁量
。故論處連續犯之有罪判決，對於行為人主觀上是否具有概括之
犯意，以及所實行犯罪行為之具體次數，必須詳加認定記載明白
，始為適法。原判決對於上訴人對於被害人強制猥褻之時間，雖
認定為九十年九月間某日起至九十一年五月間某日止，地點則記
載為台北縣三峽鎮○○街住處上訴人二樓房間或廁所內等處，但
對於上訴人對於被害人強制猥褻之次數，並未具體認定，而僅籠
統記載為「多次」，亦有未合。檢察官及上訴人上訴意旨，均指
摘原判決不當，非無理由，應認仍有撤銷發回之原因。
據上論結，應依刑事訴訟法第三百九十七條、第四百零一條，判
決如主文。
中    華    民    國  九十九  年    十    月  二十一  日
                      最高法院刑事第十一庭
                          審判長法官  石  木  欽  
                                法官  洪  佳  濱  
                                法官  韓  金  秀  
                                法官  段  景  榕  
                                法官  周  煙  平  
本件正本證明與原本無異
                                      書  記  官  
中    華    民    國  九十九  年    十    月  二十六  日
                                                      v

司法院資訊處製作；財團法人民間司法改革基金會備份。
